【裁判字號】    97,訴,625
【裁判日期】    970815
【裁判案由】    不動產所有權移轉登記等
【裁判全文】
臺灣板橋地方法院民事判決               97年度訴字第625號
原      告  庚○○
訴訟代理人  戊○○
被      告  丁○○
訴訟代理人  己○○
被      告  甲○○
上列當事人間請求所有權移轉登記等事件，經本院於民國97年8
月1 日言詞辯論終結，判決如下：
    主  文
被告應將坐落台北縣三峽鎮○○段小暗坑小段第四二四之七地號
土地上之未辦保存登記鐵皮建物（門牌號碼：台北縣三峽鎮建安
三十四之一號）全部騰空交付原告。
原告其餘之訴駁回。
訴訟費用由被告連帶負擔十分之三，餘由原告負擔。
本判決第一項於原告以新臺幣伍拾萬元供擔保後，得假執行；但
被告如於執行標的物拍定、變賣或物之交付前，以新臺幣壹佰伍
拾萬元為原告預供擔保，或將請求標的物提存，得免為假執行。
    事實及理由
一、原告主張：原告於民國94年4 月27日向被告丁○○、甲○○
    之被繼承人王福雄購買坐落台北縣三峽鎮○○段小暗坑小段
    第424 之7 地號土地應有部分1/2 ，及同段第424 之15地號
    土地全部、同段第424 之16地號土地全部（下稱系爭3 筆土
    地），與坐落上開第424 之7 地號土地上之未辦保存登記鐵
    皮建物（門牌號碼：台北縣三峽鎮建安34之1 號；下稱系爭
    建物）全部，雙方訂有不動產買賣契約書（下稱系爭買賣契
    約），並經台灣台北地方法院所屬民間公證人公證，買賣總
    價金為新臺幣（下同）300 萬元，原告已給付其中250 萬元
    。依系爭買賣契約第6 條約定，系爭建物點交時間，因原告
    體恤王福雄年邁體衰無一住處，故同意於王福雄身故後始點
    交。而查王福雄於95年7 月間過世，原告依約於95年11月30
    日以台北東湖郵局第471 號存證信函催告被告，請求被告甲○○將上開土地辦理所有權移轉登記予原告，並將系爭建物
    騰空交付原告，被告甲○○均不依約履行，為此依系爭買賣
    契約提起本訴，併為聲明：(一)被告應將坐落台北縣三峽鎮○○段小暗坑小段第424 之7 地號土地應有部分1/2 ，及同段
    第424 之15地號土地全部、同段第424 之16地號土地全部之
    所有權移轉登記予原告。(二)被告應將坐落台北縣三峽鎮○○
    段小暗坑小段第424 之7 地號土地上之未辦保存登記鐵皮建
    物（門牌號碼：台北縣三峽鎮建安34之1 號）全部騰空交付
    原告。(三)第二項聲明原告願供擔保，請准宣告假執行。
二、被告丁○○則以：被告丁○○之先夫王福雄係於95年7 月14
    日病歿，王福雄並不認識字，連自己名字都寫不好，故被告
    對系爭公證之買賣契約之真正有爭執。系爭買賣契約書僅尾
    頁（即本院卷第16頁）之王福雄簽名為真正。又系爭3 筆土
    地其中2 筆，已於89年8 月14日設定400 萬元之抵押權予訴
    外人周月裡，上開土地之總市值應在500 萬元以上，惟由訴
    外人廖文彭代理王福雄出售予原告之價格僅300 萬元，顯有
    落差並違常理。且被告已聲請限定繼承，於96年4 月限定繼
    承之時限未到前，原告即於95年11月發存證信函要求被告履
    行債務是錯誤的等語資為抗辯，併為答辯聲明：(一)原告之訴
    暨假執行之聲請均駁回。(二)如受不利判決願供擔保，請准宣
    告免為假執行。
三、被告甲○○則以：其父親王福雄並不認識字，連自己名字都
    寫不好，故被告對系爭公證之買賣契約之真正有爭執，系爭
    買賣契約書僅尾頁（即本院卷第16頁）之王福雄簽名為真正
    。系爭建物非王福雄所興建，係被告甲○○於79年間因領到
    一筆賠償金，而以該賠償金僱請鐵工所興建，門牌則為王福
    雄所請，現為被告甲○○與配偶居住使用，至系爭3 筆土地
    現則均遭查封中等語資為抗辯，併為答辯聲明：(一)原告之訴
    暨假執行之聲請均駁回。(二)如受不利判決願供擔保，請准宣
    告免為假執行。
四、原告主張：其於94年4 月27日向被告之被繼承人王福雄購買
    系爭3 筆土地及系爭建物，雙方訂有不動產買賣契約，並經
    台灣台北地方法院所屬民間公證人公證之事實，業據提出台
    灣台北地方法院所屬民間公證人陳永星公證之公證書（字號
    ：０五年度民公星字第０一一八號）暨附件即系爭不動產買
    賣契約書正本為證（正本已發還原告，影本附於本院卷第5
    至16頁）。被告雖對上開文書之真正有爭執，惟按公證法第
    36條規定：「民間之公證人依本法執行公證職務作成之文書
    ，視為公文書。」、同法第85條第1 項規定：「公證書內引
    用他文書或與文書有相同效用之物件為附件者，公證人、請
    求人或其代理人、見證人應於公證書與該附件之騎縫處蓋章
    或按指印，或以其他方法表示其為連續。」、同法第86條規
    定：「依前條規定所為之附件，視為公證書之一部。」。而
    查：本件系爭買賣契約業經上開公證書引為附件，依上開法
    文規定，應視為公證書之一部，而視為公文書。再依民事訴
    訟法第355 條第1 項規定：「文書，依其程式及意旨得認作
    公文書者，推定為真正。」是系爭買賣契約書依法應推定為
    真正。而被告就其辯稱系爭買賣契約書非真正一節，雖提出
    王福雄生前所簽立之人壽保險單（原本已發還被告，影本附
    於本院卷第131 至133 頁）以供比對請求鑑定，然經本院囑
    託內政部警政署刑事警察局鑑定結果，因系爭買賣契約書上
    王福雄之筆跡特徵不明顯，故無法鑑定，有該署97年7 月11
    日刑鑑字第0970091957號函附卷可稽（見本院卷第155 頁）
    ，是被告既未能提出其他反證證明系爭買賣契約非王福雄所
    簽立，且依其所提人壽保險單上王福雄之簽名尚屬清楚可辨
    ，足證王福雄並非不會簽寫其個人之姓名。再者，被告於97
    年5 月30日言詞辯論期日陳稱：系爭買賣契約書尾頁（即本
    院卷第16頁）之王福雄簽名為真正等語（見本院卷第111 頁
    ）。是應認系爭買賣契約為真正而具形式之證據力。次按「
    公證係就請求人請求公證之法律行為或有關私權之事實賦予
    公證力，證明該項法律行為之作成或該項事實之存在，是經
    公證之法律行為或有關私權之事實，除有反證外，應認其存
    在。」（最高法院86年度台上字第2142號裁判要旨參照）。
    本件原告與王福雄間之系爭買賣契約既經公證，被告復未能
    提出反證證明原告與王福雄間就系爭3 筆土地及系爭建物無
    買賣關係存在，則原告主張系爭買賣契約存在，應堪認為真
    實。茲就原告請求被告將系爭3 筆土地所有權移轉登記予原
    告，及將系爭建物全部騰空交付原告，有無理由，分述如下
    ：
  (一)就原告請求被告將系爭3 筆土地所有權移轉登記予原告部分
    ：
    按土地經法院或行政執行處囑託辦理查封、假扣押、假處分
    或破產登記後，未為塗銷前，登記機關應停止與其權利有關
    之新登記，土地登記規則第141 條第1 項前段定有明文。則
    對該不動產相關權利登記之請求，即處於給付不能之狀態，
    法院自不得命為該相關權利之登記（最高法院97年度台上字
    第644 號判決、88年度台上字第880 號裁判要旨、84年度台
    上字第1363號裁判要旨參照）。本件系爭3 筆土地均已遭法
    務部行政執行署板橋行政執行處囑託地政機關辦理查封登記
    ，並將定期拍賣，有系爭3 筆土地登記謄本及法務部行政執
    行署板橋行政執行處97年4 月15日板執甲93年水保罰執專字
    第00067809號函（見本院卷第88至92頁、第69頁）附卷可證
    。是原告請求被告將系爭3 筆土地所有權移轉登記予原告，
    即處於給付不能之狀態，法院自無從命為移轉登記。故原告
    此部分請求，應予駁回。
  (二)就原告請求被告將系爭建物全部騰空交付原告部分：
    1.按物之出賣人，負交付其物於買受人之之義務，民法第34
      8 條第1 項前段定有明文。再依系爭買賣契約第6 條約定
      ：因買方即原告體恤賣方即王福雄年邁體衰無一住處，故
      同意暫緩點交，需待王福雄身故後始可點交。而王福雄已
      於95年7 月14死亡，有其除戶戶籍謄本附卷可稽（見本院
      卷第59頁）。是系爭買賣契約所約定賣方交付系爭建物之
      之條件業已成就，則王福雄過世後，賣方王福雄交付系爭
      建物之義務，即應由其繼承人即被告2 人繼承。
    2.被告甲○○雖辯稱：系爭建物為其所出資僱請鐵工興建，
      並非王福雄所興建等語，並聲請傳訊證人丙○○為證。惟
      丙○○於97年6 月16日到庭結證稱：其擔任里長，認識被
      告及王福雄，不認識原告。被告與其住在同一里，王福雄
      生前本來住在建安40號房屋，後來因將建安40號房屋賣給
      他人，而搬到建安34之1 號房屋（即系爭建物），是與被
      告甲○○同住。系爭建物大約已經建造17、18年左右，建
      造當時其已經住在該里，當時其並不是里長。其只知道是
      王福雄那家人蓋的，至於是王福雄還是甲○○蓋的，其並
      不清楚，他們找誰蓋的其也不清楚，何人出資興建，其也
      不清楚。其知道甲○○有出車禍，但那是很久以前的事情
      ，其不清楚甲○○是否有領到賠償金等語（見本院卷第
      126 至128 頁）。是證人丙○○之證詞，並不足證明系爭
      建物為被告甲○○所出資興建。另證人乙○○於97年8 月
      1 日到庭結證稱：王福雄是其岳母的弟弟，生前住在三峽
      鎮建安40號建物及系爭建物，建安40號房屋已經賣掉。系
      爭建物興建過程其不清楚，但係其帶王福雄去借錢的，當
      時王福雄有說是要借錢去蓋鐵皮屋，就是蓋系爭建物，其
      帶王福雄去跟吳永榮借錢。王福雄向吳永榮借款連同利息
      有200 萬元。因為後來是其弟弟去還這筆錢的，因為後來
      王福雄沒有辦法還錢，向其弟弟王裕銘借400 多萬元去還
      吳永榮及其他債務。王福雄還把建安40號房屋過戶給王裕
      銘等語（見本院卷第158 頁）。因此，被告甲○○辯稱系
      爭建物為其所有，非王福雄所興建等語，未能舉證證明之
      ，洵無足採。
    3.又被告丁○○辯稱：其已向本院聲請限定繼承一節，經本
      院調閱本院95年度繼字第1943號卷結果，被告丁○○確已
      於95年9 月27日開具遺產清冊呈報本院，聲請限定繼承，
      並經本院於95年10月13日為公示催告之裁定，催告王福雄
      之債權人於該公示催告最後登載新聞紙之翌日起6 個月內
      向王福雄之繼承人報明其債權，如不為報明，而又為繼承
      人所不知者，依民法第1162條規定，僅得就賸餘遺產，行
      使其權利，有本院95年度繼字第1943號限定繼承事件影卷
      可參。而原告已於上開6 個月期限屆滿前之95年11月30日
      ，以台北郵局154 支局第00471 號存證信函，通知被告甲○○稱：王福雄已於94年4 月27日將系爭3 筆土地及系爭
      建物以總價金300 萬元出售予原告，並請被告甲○○將該
      不動產交付原告，有上開存證信函影本附卷可證（見本院
      卷第21至22頁），該存證信函並於95年12月6 日送達被告
      甲○○，亦經原告提出回執影本在卷（見本院卷第23頁）
      ，且為被告所不爭執，是被告並非不知原告有系爭債權存
      在。而按民法第1154條第1 項規定：「繼承人得限定以因
      繼承所得之遺產，償還被繼承人之債務。」是限定繼承之
      繼承人，仍應繼承被繼承人之債務全額，僅以因繼承所得
      之遺產為限度，負償還責任，即限定繼承人非無債務，僅
      其責任有限而已。限定繼承債權人，得就債權全額為裁判
      上及裁判外一切請求。債權人起訴請求，繼承人如提出限
      定繼承之抗辯時，法院應為保留的給付（於繼承財產限度
      內為給付）之判決。而查：系爭建物為王福雄所出資興建
      ，而屬王福雄之遺產，是原告請求被告交付之系爭建物既
      屬被告繼承財產之一，於法自無不合。被告丁○○辯以：
      其已聲請限定繼承，於96年4 月限定繼承時限未到前，原
      告即於95年11月發存證信函要求被告履行債務是錯誤的云
      云，即乏依據，洵無足採。
    4.因此，原告依系爭買賣契約，請求被告將系爭建物全部騰
      空交付原告，應屬有據。
五、從而，原告基於系爭買賣契約，請求被告將系爭建物全部騰
    空交付原告，為有理由，應予准許，逾此部分之請求，為無
    理由，應予駁回。
六、因本案事證已臻明確，兩造其餘主張、陳述及所提之證據暨
    攻擊防禦方法，經本院審酌後，認均與本案判斷結果無影響
    ，毋庸再予一一審酌，附此敘明。
七、兩造就本件原告請求被告將系爭建物全部騰空交付原告部分
    ，分別陳明願供擔保請准宣告假執行及免為假執行，經核於
    法尚無不合，爰分別酌定相當之擔保金額准許之。
八、結論：本件原告之訴為一部有理由，一部無理由，依民事訴
    訟法第79條、第85條第2 項、第390 條、第392 條，判決如
    主文。
中    華    民    國    97    年    8     月    15    日
                  民事第一庭    法  官  黃信樺
以上正本係照原本作成
如對本判決上訴，須於判決送達後20日內向本院提出上訴狀
中    華    民    國    97    年    8     月    15    日
                                書記官  李佳靜


司法院資訊處製作；財團法人民間司法改革基金會備份。
